臺灣臺北地方法院民事判決
110年度訴字第6579號
原      告  郭大鈞  
被      告  官素熔  

            陳煜昇  
共      同
訴訟代理人  趙澤維律師
被      告  郭興華  
上列當事人間請求分割共有物事件，本院於民國111年6月8日言
詞辯論終結，判決如下：
    主　文
兩造共有如附表一所示之土地及建物，應分割由被告官素熔、陳
煜昇各按如附表一「分割後應有部分比例」欄所示比例維持共有
。
被告陳煜昇應補償原告、被告郭興華如附表一「找補金額」欄所
示之金額。
訴訟費用由兩造依附表二所示比例負擔。
    事實及理由
一、原告主張：如附表一所示之土地及建物（下分別稱系爭土地
    、系爭建物，合稱系爭不動產）為兩造所共有，應有部分各
    如附表一之「分割前應有部分比例」欄所示。兩造就系爭不
    動產未定有不分割契約，亦無不能分割之限制，惟兩造無法
    就分割方法達成協議。又系爭不動產係6層樓房中之第2層，
    僅有單一出入口，倘依兩造應有部分比例為原物分割，分得
    面積顯然過小，且勢必破壞系爭建物之結構與使用現狀，損
    及經濟效益，造成日後使用之困難。如採變價分割方式，經
    由自由市場公平競價，將使系爭不動產市場價值極大化，是
    本件應以變價分配為宜。爰依民法第823條第1項前段、第82
    4條第2項第2款規定，提起本件訴訟等語。並聲明：兩造共
    有之系爭不動產，准予變賣，所得價金由兩造按應有部分比
    例分配。
二、被告方面：
  ㈠被告官素熔、陳煜昇（下合稱官素熔等2人）辯稱：系爭不動
    產原為伊等2人繼承分割取得，在此與配偶、父親共同生活
    數十年之回憶，有難以取代之特殊情感外，且客觀上有繼續
    使用之需要。然原告與被告郭興華於民國110年6月24日方取
    得系爭不動產之應有部分，對於系爭不動產並無特殊情感亦
    無繼續使用系爭不動產之需要。是以系爭不動產之分割方法
    ，應採由伊等2人維持共有，陳煜昇再以金錢補償原告及郭
    興華為妥適等語。並聲明：兩造共有之系爭不動產，分由伊
    等2人按111年6月1日所提民事言詞辯論意旨狀附表一「分割
    後應有部分比例」欄所示比例維持共有，陳煜昇並應各補償
    原告、郭興華如111年6月1日所提民事言詞辯論意旨狀附表
    一「找補金額」欄所示之金額。
　㈡郭興華則以：伊接受以台新不動產估價師事務所、巨秉不動
    產估價師聯合事務所及國泰不動產估價師聯合事務所（下合
    稱系爭3家事務所）就系爭不動產所鑑價格之平均價新臺幣
    （下同）4,550萬，作為找補金額之評估依據，並同意陳煜
    昇以市場交易價格予以補償等語，資為抗辯。並聲明：兩造
    共有之系爭不動產，分由官素熔等2人按伊於111年5月26日
    所提民事綜合辯論意旨狀附表「分配後應有部分比例」欄所
    示比例維持共有，陳煜昇並應各補償原告、郭興華如伊於11
    1年5月26日所提民事綜合辯論意旨狀附表「找補金額」欄所
    示之金額。
三、兩造不爭執事項
　　查系爭不動產為兩造所共有，應有部分各如附表一之「分割
    前應有部分比例」欄所示，有系爭建物及系爭土地登記第三
    類謄本存卷為證（見本院北司調卷第11至18頁），且為兩造
    所不爭執，堪信屬實。
四、得心證之理由
　㈠按各共有人，除法令另有規定外，得隨時請求分割共有物；
    但因物之使用目的不能分割或契約定有不分割之期限者，不
    在此限，民法第823條第1項定有明文。查系爭不動產為兩造
    所共有，應有部分各如附表一「分割前應有部分比例」欄所
    示，又兩造間就系爭不動產，並無不分割期限之約定，亦無
    因法令或物之使用目的不能分割之情形，且兩造曾針對系爭
    不動產分割乙事進行調解，惟就分割方法無法達成協議，有
    調解程序筆錄在卷可佐（見北司調卷第39、55頁）。從而，
    原告請求分割系爭不動產，即屬有據。
　㈡次按民法第824條，有鑑於共有物之性質或用益形態多樣複雜
    ，對於裁判上分割共有物之分割方法，採多樣及柔軟性之規
    定。依該條第2項前段之規定，如原物分配有困難時，雖得
    變賣共有物，以價金分配於各共有人。惟共有物之裁判上分
    割，仍以原物分割為原則，必須以原物分割有事實上或法律
    上之困難，例如原物性質上無法分割或分割將減損其價值之
    情形，始得依變賣之方法分配價金，以維護共有物之經濟效
    益，及兼顧共有人之利益與實質公平。倘共有物在性質上並
    無不能分割或分割將減損其價值之情形，僅因共有人各執己
    見，難以整合其所提出之分割方案者，法院仍應斟酌共有物
    之性質、共有人之利害關係、經濟價值及利用效益，依民法
    第824條所定之各種分割方法為適當之分配，尚不能逕行變
    賣共有物而以價金分配於各共有人（最高法院102年度第133
    6號判決意旨參照）。又按共有人因共有物分割之方法不能
    協議決定，而提起請求分割共有物之訴，應由法院依民法第
    824條命為適當之分配，不受任何共有人主張之拘束；法院
    就共有物為裁判分割時，應斟酌全體共有人之聲明及利害關
    係、共有物之性質及價值、經濟效用、使用現況及全體共有
    人之利益等公平決定之。若共有人對共有物在感情上或生活
    上有密不可分之依存關係而法院未予斟酌考量即為變價分割
    ，則其所定之分割方法，是否適當，有無符合公平原則，即
    值推求（最高法院104年度台上字第726號判決意旨參照）。
　㈢經查，原告主張將系爭不動產變賣，所得價金由兩造按應有
    部分比例分配；官素熔等2人則主張系爭不動產分配予伊等2
    人保持共有，以價金補償原告、郭興華，並聲請本院囑託系
    爭3家事務所鑑定系爭不動產之價格。查依系爭3家事務所檢
    送之不動產估價報告書（見本院卷一第169至298、311至434
    、437至532頁），兩造共有之系爭建物，位於地上6層住宅
    華廈之第2層，面積為174.91平方公尺（主建物面積151.78
    平方公尺加計得申請補登之陽台面積23.13平方公尺）。是
    系爭建物倘依兩造應有部分比例為原物分割，各共有人可分
    得之面積甚小，且僅有一對外出入口，尚須劃分一定區域留
    供各所有人出入使用，不但損及原來房屋之完整性，且造成
    日後使用及交易之困難，減損系爭不動產之經濟價值，而系
    爭土地為系爭建物之基地，性質上亦無從為原物分配，足見
    系爭不動產確不宜原物分割，且原告表示希望變價分割，顯
    不欲分配取得原物。是本件應考量之分割方案為將原物分配
    於部分共有人，以金錢補償未受分配者，或變賣共有物，以
    價金分配於各共有人何者較為適宜。
　㈣依據卷附系爭建物及系爭土地登記第三類謄本，官素熔等2人
    係繼承取得系爭不動產之應有部分（見北司調卷第11頁），
    伊等2人表明因系爭不動產係繼承自配偶、父親之財產，有
    相當情感依附關係，且於本案審理中表示不同意變價分割及
    願意補償原告、郭興華，並維持共有，足信官素熔等2人對
    於系爭不動產於感情上及生活上有密切之依賴關係。反觀原
    告提出之分割方案即為變價分割，堪認其意願在於取得就其
    所有之應有部分於交易市場上所得之換價，對於系爭不動產
    並無感情上或生活上之依存關係，再依官素熔等2人所主張
    之原物分配予官素熔等2人，並補償原告、郭興華價金之分
    割方案，原告亦可獲得金錢補償，此與變價分割、取得價金
    分配之方案並無顯著差異，不致損及原告利益。至郭興華亦
    同意官素熔等2人以市場價值按應有部分比例進行補償。故
    綜合上情，本院衡以共有物之分割須先就原物分配，於原物
    分配有困難時，方予變賣，並斟酌兩造聲明、各共有人之利
    益、為使法律關係單純化，併官素熔等2人對系爭不動產之
    情感因素及願意補償原告、郭興華以就系爭不動產維持共有
    之意願，認為應以系爭不動產分割歸官素熔等2人，並由陳
    煜昇以金錢補償其餘共有人為適當。
　㈤復按以原物為分配時，如共有人中有未受分配，或不能按其
    應有部分受分配者，得以金錢補償之，民法第824條第3項定
    有明文。另按共有物之原物分割，依民法第825條規定觀之
    ，係各共有人就存在於共有物全部之應有部分互相移轉，使
    各共有人取得各自分得部分之單獨所有權。故原物分割而應
    以金錢為補償者，倘分得價值較高及分得價值較低之共有人
    均為多數時，該每一分得價值較高之共有人即應就其補償金
    額對於分得價值較低之共有人全體為補償，並依各該短少部
    分之比例，定其給付金額，方符共有物原物分割為共有物應
    有部分互相移轉之本旨（最高法院85年台上字第2676號判決
    意旨參照）。經查，本件分割方法既採將系爭不動產分歸由
    官素熔等2人共同取得，則官素熔等2人自應依原告、郭興華
    之應有部分比例予以金錢補償。至於補償金額，本院經兩造
    同意，由本院囑託系爭3家事務所就系爭不動產為鑑定，且
    兩造均同意依系爭3家事務所之平均鑑定結果為系爭不動產
    分割後找補之依據（見本院卷二第15、21、31頁），而依鑑
    定結果，系爭不動產之平均交易價格為4,550萬5,367元（計
    算式：〈45,026,410元+46,040,000元+45,449,690元〉÷3＝45,
    505,367元，元以下四捨五入），此有系爭3家事務所檢送之
    不動產估價報告書在卷可憑（見本院卷一第177、319、443
    頁）。是本院斟酌上情，認系爭不動產之補償金額，應以前
    述平均鑑定結果為據，並按原告、郭興華就系爭建物之應有
    部分比例計算為妥適。從而，應由陳煜昇向原告、郭興華各
    補償如附表一「找補金額」欄所示之金額。
五、綜上所述，原告依民法第823條第1項規定，請求裁判分割系
    爭不動產，應予准許。本院審酌各共有人之利益、意願及兩
    造所提方案之優劣，兼顧兩造對共有物之情感因素，併共有
    物之性質等情，認就附表一所示之系爭不動產，應分割由予
    官素熔等2人各按如附表一「分割後應有部分比例」欄所示
    比例維持共有；並由陳煜昇向原告、郭興華各給付如附表一
    「找補金額」欄所示金額之補償金，爰判決如主文第1、2項
    所示。
六、本件事證已臻明確，兩造其餘主張、陳述及所提之證據，經
    審酌均與本院前揭判斷不生影響，爰不一一詳予論述，附此
    敘明。
七、末按分割共有物事件，本質上並無訟爭性，兩造本可互換地
    位，由任一共有人起訴請求分割，均無不可，而兩造於訴訟
    進行中所提出之分割方案，亦均為伸張及防衛權利所必要，
    且兩造均蒙其利，若由被告負擔訴訟費用之全部，在客觀上
    顯失公平，自應由兩造各自按應有部分比例分擔訴訟費用，
    始符公允，爰諭知如主文第3項所示。
八、訴訟費用負擔之依據：民事訴訟法第80條之1。
中　　華　　民　　國　　111 　年　　6 　　月　　23　　日
                  民事第六庭    法  官  蕭清清
以上正本係照原本作成。
如對本判決上訴，須於判決送達後20日之不變期間內，向本院
提出上訴狀。如委任律師提起上訴者，應一併繳納上訴審裁判
費。 　
中　　華　　民　　國　　111 　年　　6 　　月　　23　　日
                                書記官  林家鋐
　　
附表一
編號 共有不動產項目 面積（平方公尺） 分割前應有部分比例  分割後應有部分比例  1 土地：臺北市○○區○○段○○段000地號 284 官素熔 1/18 官素熔 1/18    陳煜昇 1/18 陳煜昇 2/18    郭大鈞 1/180 郭大鈞 0    郭興華 9/180 郭興華 0 2 建物：臺北市○○區○○段○○段000○號（門牌號碼：臺北市○○○路0段000巷0弄0○0號） 151.78 官素熔 1/3 官素熔 1/3    陳煜昇 1/3 陳煜昇 2/3    郭大鈞 1/30 郭大鈞 0    郭興華 9/30 郭興華 0 找補金額 由陳煜昇補償郭大鈞新臺幣151萬6,846元。 由陳煜昇補償郭興華新臺幣1,365萬1,610元。      

附表二
姓名 訴訟費用負擔比例 官素熔 1/3 陳煜昇 1/3 郭大鈞 1/30 郭興華 9/30